【裁判字號】    92,重訴,237
【裁判日期】    920730
【裁判案由】    侵權行為損害賠償
【裁判全文】
臺灣士林地方法院民事判決  九十二年度重訴字第二三七號
    原      告  甲○○
    訴訟代理人  吳志勇律師
                涂序光律師
    複  代理人  潘曉真律師
    被      告  乙○○
    訴訟代理人  丁○○
                丙○○
右當事人間附帶民事訴訟請求損害賠償事件，經本院士林簡易庭裁定移送本院審理（
九十二年度士交簡附民字第四號），本院判決如左：
    主      文
被告應給付原告新臺幣壹佰陸拾陸萬柒仟壹佰肆拾柒元，及自民國九十二年六月十九
日起至清償日止，按週年利率百分之五計算之利息。
原告其餘之訴駁回。
訴訟費用由被告負擔五分之二，餘由原告負擔。
本判決第一項於原告以新臺幣伍拾陸萬元為被告供擔保後，得假執行。被告如於假執
行程序實施前，以新臺幣壹佰陸拾陸萬柒仟壹佰肆拾柒元，為原告預供擔保後，得免
為假執行。
原告其餘假執行之聲請駁回。
    事      實
甲、原告方面：
  一、聲明：
    (一)被告應給付原告新臺幣（以下同）三百八十二萬零六十元，及自起訴狀繕本送
      達翌日起至清償日止，按週年利率百分之五計算之利息。
    (二)原告願供擔保請准宣告假執行。
  二、陳述：
    (一)被告於民國（以下同）九十年十月二十四日下午三時四十五分許，駕駛車牌號
      碼三Ａ─二一五○號自用小客車，沿臺北市○○區○○路由東往西方向行駛，
      行經該路二○八巷口，欲左轉二○八巷時，本應注意轉彎車應讓直行車先行，
      而依當時情形，又無不能注意之情事，竟疏於注意，貿然左轉，適原告騎乘車
      牌號碼ＢＤＹ─七六○號重型機車沿文德路由西往東方向直行至上開巷口，雙
      方發生擦撞，致原告人車倒地，受有右側鎖骨骨折、左側橈骨遠端骨折、右側
      股骨頸骨折移位、右側第四肋骨骨折、創傷性脾臟破裂、骨盆骨折等傷害。被
      告因過失重傷害，業經本院士林簡易庭九十二年度士交簡字第一九九號刑事判
      決判處有期徒刑六月確定。
    (二)爰依民法第一百八十四條第一項前段、第一百九十一條之二、第一百九十三條
      第一項、第一百九十五條第一項之規定，訴請被告賠償原告醫療費用、交通費
      用、看護費用、喪失勞動能力之損失、非財產上損害賠償共三百八十二萬零六
      十元及法定遲延利息。分述如下：
    (1)醫療費用：原告於車禍後送醫急救，自費支出醫療費用五萬六千六百七十五元
      、中醫醫療費用一萬四千八百八十元。
    (2)看護費用：原告因車禍受有危及生命之重大難治傷害，須全日看護照顧，雖其
      配偶基於親情代為照顧起居，惟此種親屬基於身分關係之恩惠，不能加惠於加
      害人，應比照僱用職業看護之情形向加害人請求。而依公立醫院看護收費標準
      ，每日看護費用為二千二百元，原告住院十七日，受有三萬七千四百元之損害
      （2200ｘ17=37400），而出院後之復原期間須人照顧協助生活至少八個月，依
      坊間聘僱外籍監護工每月二萬零六百七十一元計算，受有十六萬五千三百六十
      八元之損害（20671ｘ8=165368）
    (3)減少勞動能力之損失：原告為食品企業經營者，且為實際從事勞動之雇主，事
      故前六個月平均勞保月投保薪資為三萬零三百元，年收入三十六萬三千六百元
      ，原告因系爭事故受有喪失脾臟、下肢缺損障害等二項殘廢項目，經勞工保險
      局認為殘廢程度為第八等級，喪失勞動能力比率為百分之六十一．五二，故年
      損害額為二十二萬三千六百八十七元（363600ｘ61.52%=223687）。而原告於
      五十年二月四日出生，系爭事故發生時為四十歲，本可工作至六十歲，尚有二
      十年工作年齡，核算原告減少勞動能力之損害額為三百零四萬五千七百三十七
      元（223687ｘ13.00000000=0000000）。
    (4)非財產上損害賠償：原告所受傷害屬於創傷指數大於十六分之重大傷病類，脾
      臟已完全摘除，無法執行血球代謝工作，須由其他器官負擔，且傷後成為長短
      腳，右腳無法受力，致使左腳需承擔全身重量，加重左腳骨頭裂傷，車禍後常
      有暈眩，視力無法聚焦，此後無法從事戶外活動，身心受有莫大之痛苦，受傷
      至今，被告未曾向原告道歉慰問，亦未以強制汽車責任險理賠，爰請求精神損
      害賠償五十萬元。
    (5)綜上，原告受損害之金額為醫療費用七萬一千五百五十五元（含西醫醫療費用
      五萬六千六百七十五元、中醫醫療費用一萬四千八百八十元）、看護費用二十
      萬二千七百六十八元（含住院期間看護費用三萬七千四百元、出院復原期間看
      護費用十六萬五千三百六十八元）、減少勞動能力之損失三百零四萬五千七百
      三十七元、慰撫金五十萬元，合計三百八十二萬零六十元及法定遲延利息。
  三、證據：提出臺灣士林地方法檢察署檢察官九十一年度調偵字第三○一號聲請簡
      易判決處刑書（卷一第六頁至第七頁）、三軍總醫院住院病患費用明細表（卷
      三第十五頁至第二九頁）、勞工保險給付申請書暨核定通知書（卷三第三十頁
      ）、三軍總醫院附設民眾診療服務處診斷證明書（卷三第三一頁）、華成中醫
      診所收據（卷三第四八頁）、華成中醫診所診斷證明書（卷三第四九頁）、臺
      北市榮民服務處病患陪伴服務中心九十年春節期間收費標準通知（卷三第五十
      頁）、外籍監護工每月聘僱成本（卷三第五二頁）、各殘廢等級喪失或減少勞
      動能力比率表（卷三第八頁）等影本各一件、照片八幀（卷三第五七頁至第五
      九頁）為證。
乙、被告方面：
  一、聲明：
    (一)原告之訴及假執行之聲請均駁回。
    (二)如受不利判決，願供擔保請准免予假執行。
  二、陳述：
    (一)關於減少勞動能力部分，依原告提供之勞工保險給付核定通知書所示，原告殘
      廢項目為脾臟破裂及長短腳，不至影響正常工作。
    (二)關於慰撫金部分，被告為出家和尚，平時仰賴信徒供養或外出化緣以求溫飽，
      並無固定收入，原告請求之數額過高，被告無力負擔。
    (三)依臺灣士林地方法院檢察署囑託臺北市車輛行車事故鑑定委員會對本件事故鑑
      定結果，原告騎乘車輛疏未注意車前狀況，衝撞被告車輛右後方，對本件事故
      之發生亦與有過失。
  三、證據：提出照片七幀（卷三第六六頁）、臺北市車輛行車事故鑑定委員會民眾
      查詢系統表（卷三第六七頁）為證。
丙、本院依職權調閱本院九十二年度士交簡字第一九九號刑事案件全卷（含臺灣士林
    地方法院檢察署九十一年度調偵字第三○一號、九十一年度偵字第六五九一號、
    九十一年度他字第八一七號偵查卷宗）。
    理      由
壹、程序方面：
    按訴狀送達後，原告不得將原訴變更或追加他訴，但擴張或減縮應受判決事項之
    聲明者，不在此限，民事訴訟法第二百五十五條第一項第三款定有明文。經查，
    原告起訴時訴之聲明原為：「被告應給付原告至少新臺幣六百八十七萬三千三百
    元」，嗣於九十二年七月十六日當庭遞狀減縮並擴張訴之聲明如事實欄所載，揆
    諸前揭說明，核與民事訴訟法第二百五十五條第一項第三款相符，應准原告為前
    述聲明之減縮及擴張。
貳、實體方面：
一、本件原告起訴主張：被告於九十年十月二十四日下午三時四十五分許，駕駛車牌
    號碼三Ａ─二一五○號自用小客車，沿臺北市○○區○○路由東往西方向行駛，
    行經該路二○八巷口欲左轉時，本應注意轉彎車應讓直行車先行，而依當時情形
    ，又無不能注意之情事，竟疏於注意，貿然左轉，適原告騎乘車牌號碼ＢＤＹ─
    七六○號重型機車沿文德路由西往東方向直行至上開巷口，雙方發生擦撞，致原
    告人車倒地，受有右側鎖骨骨折、左側橈骨遠端骨折、右側股骨頸骨折移位、右
    側第四肋骨骨折、創傷性脾臟破裂、骨盆骨折等傷害，爰依侵權行為之法律關係
    ，訴請被告賠償醫療費用七萬一千五百五十五元（含西醫醫療費用五萬六千六百
    七十五元、中醫醫療費用一萬四千八百八十元）、看護費用二十萬二千七百六十
    八元（含住院期間看護費用三萬七千四百元、出院復原期間看護費用十六萬五千
    三百六十八元）、減少勞動能力之損失三百零四萬五千七百三十七元、慰撫金五
    十萬元，合計三百八十二萬零六十元及法定遲延利息等語。被告則以：依原告提
    供之勞工保險給付核定通知書所示，原告殘廢項目為脾臟破裂及長短腳，不至影
    響正常工作，又被告為出家和尚，平時仰賴信徒供養或外出化緣以求溫飽，並無
    固定收入，原告請求之慰撫金數額過高，被告無力負擔，且依臺北市車輛行車事
    故鑑定委員會鑑定結果，原告騎乘車輛未注意車前狀況，對本件事故之發生亦與
    有過失等語，資為抗辯。
二、原告主張被告於右揭時地駕駛車牌號碼三Ａ─二一五○號自用小客車左轉時，與
    原告直行騎乘之機車擦撞，致原告人車倒地，受有右側鎖骨骨折、左側橈骨遠端
    骨折、右側股骨頸骨折移位、右側第四肋骨骨折、創傷性脾臟破裂、骨盆骨折等
    傷害之事實，業據其提出臺灣士林地方法檢察署檢察官九十一年度調偵字第三○
    一號聲請簡易判決處刑書（卷一第六頁至第七頁）、三軍總醫院附設民眾診療服
    務處診斷證明書（卷三第三一頁）等影本各一件為證，復經本院依職權調取本院
    九十二年度士交簡字第一九九號刑事案件全卷核閱無訛，且為被告所不爭執，自
    堪信為真實。
三、按汽車行駛至交岔路口，轉彎車應讓直行車先行，道路交通安全規則第一百零二
    條第一項第六款定有明文。經查：本件原告車輛為直行車，被告車輛為左轉彎車
    ，此為兩造所不爭，而依前揭刑事卷宗所附之道路交通事故調查表所示（參見臺
    灣士林地方法院檢察署九十一年度他字第八一七號偵查卷宗第十二頁），肇事當
    時兩車均已進入交岔路口，且當時天候晴朗、日間自然光線、路面乾燥無缺陷、
    無障礙物、視距良好等情形，又無不能注意之情事，被告竟疏於注意讓直行車先
    行，貿然左轉，顯有違反前揭道路交通安全規則之規定，而有過失甚明，且被告
    之過失與原告所受傷害間，有相當因果關係，此部分堪認原告主張為真正，本院
    士林簡易庭九十二年度士交簡字第一九九號刑事判決亦同此認定。復按，汽車行
    駛時，駕駛人應注意車前狀況，並隨時採取必要之安全措施，道路交通安全規則
    第九十四條第三項亦分別有明文規定。查原告前於交通事故談話紀錄時陳稱：「
    肇事前我駕駛重機ＢＤＹ─七六○沿文德路西往東向行駛第三及第四車道中間至
    肇事處時，我見有一自小客三Ａ─二一五○號從對向東往南向行駛第一車道要左
    轉，我見狀放慢速度保持直行往汐止方向行駛時，我車便與該車發生碰撞而肇事
    」等語（參見前揭偵查卷宗第十五頁），而本件肇事後，原告之機車前車頭毀損
    ，被告之車輛右後車門凹損、右前車頭有刮痕等情，亦有前揭刑事卷宗所附之道
    路交通事故補充資料表、照片十一幀可考（參見前揭偵查卷宗第十四頁、第二十
    頁、第二一頁、第二八頁），顯見肇事前原告已發現被告車輛，仍繼續直行，未
    注意車前狀況，隨時採取必要之安全措施，且依當時情形，並無不能注意之情事
    ，竟疏未注意，以致其車頭撞及正在左轉之被告車輛右側車身，對於結果之發生
    亦有過失，惟原告之過失，與被告之過失，併合而為危害發生之原因時，仍不能
    阻卻被告之過失責任，附此敘明。
四、復按，「因故意、過失不法侵害他人之權利者，負損害賠償責任」，「汽車、機
    車或其他非依軌道行駛之動力車輛，在使用中加損害於他人者，駕駛人應賠償因
    此所生之損害」，「不法侵害他人之身體或健康者，對於被害人因此喪失或減少
    勞動能力或增加生活上之需要時，應負損害賠償責任」「不法侵害他人之身體、
    健康、名譽、自由、信用、隱私、貞操，或不法侵害其他人格法益而情節重大者
    ，被害人雖非財產上之損害，亦得請求賠償相當之金額」，民法第一百八十四條
    第一項前段、第一百九十一條之二、第一百九十三條第一項、第一百九十五條第
    一項前段別定有明文。查本件被告因駕車過失撞及原告致其受傷之事實，既經認
    定，已如前述，原告依上揭規定請求被告負損害賠償之責，洵非無據。惟按，「
    損害之發生或擴大，被害人與有過失者，法院得減輕賠償金額，或免除之」，民
    法第二百十七條第一項定有明文。本件車禍之發生被告固有如前揭所述之過失，
    然如前所述，原告未注意車前狀況，對於本件事故之發生亦與有過失。本院審酌
    前開車禍發生之過失情節，認被告應負過失比例為百分之七十。爰就原告請求賠
    償之項目、金額，審酌如下：
  (一)醫療費用：
    原告主張因前開車禍受有脾臟破裂、多處骨折等傷害，共自費支出西醫醫療費用
    五萬六千六百七十五元、中醫醫療費用一萬四千八百八十元之事實，業據其提出
    金額相符之三軍總醫院住院病患費用明細表（卷三第十五頁至第二九頁）、華成
    中醫診所收據（卷三第四八頁）影本各一件為證，除其中三軍總醫院證明書費一
    百元、華成中醫診所診斷證明書費用一百元，非屬醫療上必要費用，應予扣除外
    ，其餘七萬一千三百五十五元，依原告所受傷害情形及各收據載明醫療項目觀之
    ，均為治療上之必要費用，且屬合格執業醫師所為之診療，並為被告所不爭，應
    堪認定。依過失比例減輕後，原告請求之醫療費用於四萬九千九百四十九元之範
    圍內，核屬有據（計算式：71355ｘ70%=49949，元以下四捨五入），逾此部分之
    請求，即屬過高。
  (二)看護費用：
    原告主張其車禍後無法自由活動，其現實起居須賴配偶照顧，住院期間及出院復
    原期間共計受有看護費用損害二十萬二千七百六十八元等語。按「親屬間之看護
    ，縱因出於親情而未支付該費用，然其所付出之勞力，顯非不能以金錢為評價，
    此種基於身分關係之恩惠，自不能加惠於加害人，而應比照一般看護情形，認被
    害人受有相當看護費之損害，命加害人賠償，始符民法第一百九十三條第一項所
    定『增加生活上需要』之意旨」（最高法院八十九年度臺上字第一七四九號判決
    要旨參照）。查原告因本件車禍受有右側鎖骨骨折、左側橈骨遠端骨折、右側股
    骨頸骨折移位、右側第四肋骨骨折、創傷性脾臟破裂、骨盆骨折等傷害，於九十
    年十月二十四日入院，同年十一月十日出院，共計十七日，住院期間需人在旁照
    料，出院後需使用輪椅及枴杖，由他人照顧協助生活約六至八個月，後續可能有
    骨折處不癒合、骨頭缺血壞死之可能，而臺北市榮民服務處病患陪伴服務中心之
    全日看護費用日額為二千二百元，業據原告提出三軍總醫院附設民眾診療服務處
    診斷證明書（卷三第三一頁）、臺北市榮民服務處病患陪伴服務中心九十年春節
    期間收費標準通知（卷三第五十頁）等影本各一件為證，並有三軍總醫院附設民
    眾診療服務處九十一年五月二十三日（九十一）善利字第九一○八七○一號函附
    於偵查卷宗可稽（參見前揭偵查卷宗第二二頁），應認原告傷後確需他人看護照
    料。若僅以看護六個月、每日二千二百元為計算標準，核算受有相當於看護費用
    之損害額為四十萬零四百元，原告僅以二十萬二千七百六十八元計算，自無不許
    之理，依過失比例減輕後，原告請求被告賠償看護費用，於十四萬四千九百三十
    八元之範圍內，核屬適當（計算式：202768ｘ70%=141938），逾此範圍之請求，
    即屬無據。
  (三)減少勞動能力之損失：
    原告主張其因本件車禍減少勞動能力之損害額為三百零四萬五千七百三十七元，
    惟為被告所否認。按「當事人已證明受有損害而不能證明其數額或證明顯有重大
    困難者，法院應審酌一切情況，依所得心證定其數額」，民事訴訟法第二百二十
    二條第二項定有明文。復按，「民法第一百九十三條第一項所謂減少勞動能力，
    乃指職業上工作能力一部之滅失而言。故認定被害人因減少勞動能力所受之損害
    ，應斟酌被害人受侵害前之身體健康狀態、教育程度、專門技能、社會經驗等一
    切情況而定之」（最高法院九十一年度臺上字第七五○號判決要旨參照），又「
    身體或健康受侵害，而減少勞動能力者，其減少及殘存勞動能力之價值，不能以
    現有之收入為準，蓋現有收入每因特殊因素之存在而與實際所餘勞動能力不能相
    符，現有收入高者，一旦喪失其職位，未必能自他處獲得同一待遇，故所謂減少
    及殘存勞動能力之價值，應以其能力在通常情形下可能取得之收入為標準」（最
    高法院六十一年臺上字第一九八七號判例要旨參照）。經查，本件原告雖主張其
    於事故前六個月平均勞保月投保薪資為三萬零三百元，惟斟酌其為口口禎食品有
    限公司負責人，隨經濟景氣榮枯，收入並不固定，未必能長期獲得同一待遇，原
    告復未能舉證證明其實際收入數額，本院認應以行政院核定之每月最低基本工資
    一萬五千八百四十元計算為據，較為妥適。復查，原告於本件車禍後，因多處骨
    折、脾臟破裂，後續可能有骨折處不癒合、骨頭缺血壞死之可能，依創傷嚴重程
    度，屬ＩＳＳ（injury  severity score）創傷嚴重指數大於十六分之重大傷病
    類，為危及生命之重大難治傷害，已構成輕度肢障，領有中華民國身心障礙手冊
    ，並因喪失脾臟而符合勞工保險條例第五十三條附表所載殘廢給付標準表第四十
    八項規定之第九等級殘廢，復因一下肢縮短三公分以上而符合前揭標準表第一百
    二十二項規定之第十一等級殘廢，合計屬第八等級殘廢等情，除據原告提出勞工
    保險給付申請書暨核定通知書影本一件為證（卷三第三十頁），並有偵查卷宗所
    附之三軍總醫院附設民眾診療服務處九十一年五月二十三日（九十一）善利字第
    九一○八七○一號函（參見前揭偵查卷宗第二二頁）、中華民國身心障礙手冊（
    參見臺灣士林地方法院檢察署九十一年度調偵字第三○一號偵查卷宗第十頁）各
    一件足考，依「各殘廢等級喪失或減少勞動能力比率表」，第八級殘廢減少勞動
    能力之比率為百分之六一．五二，本院斟酌原告受傷情況對身體健康及工作體力
    負荷影響之程度，認上開減少勞動能力之比率堪稱公允，經核算每年減少勞動能
    力之損害額為十一萬六千九百三十七元（計算式：15840x12x61.52%=116937）。
    第按，勞動基準法第五十四條第一項第一款規定，勞工未滿六十歲者，雇主不得
    強制其退休。原告為五十年二月四日出生，本件車禍係九十年十月二十四日發生
    ，至法定退休年齡滿六十歲止，原告工作年數約尚有十九年三個月又十二天，依
    第一年不扣除中間利息之霍夫曼式計算法（十九年之霍夫曼係數為13.0000000
    ，二十年之霍夫曼係數為14.0000000），按法定週年利率百分之五扣除中間利息
    ，再依過失比例減輕，原告請求之減少勞動能力損害額，於一百十二萬五千二百
    六十元之範圍內，核屬正當（計算式：116937x13.0000000+116937x0.28x
    (14.0000000-13.0000000) =0000000，0000000x70 %=0000000，元以下四捨五入
    ），逾此部分之請求乏其依據，不應准許。
  (四)非財產上損害賠償：
    查原告因本件車禍受有右側鎖骨骨折、左側橈骨遠端骨折、右側股骨頸骨折移位
    、右側第四肋骨骨折、創傷性脾臟破裂、骨盆骨折等傷害，屬於ＩＳＳ（injury
    severity score）創傷嚴重指數大於十六分之重大傷病類，為危及生命之重大難
    治傷害，傷後已喪失脾臟、一下肢縮短三公分以上，並領有中華民國身心障礙手
    冊，已如前述，身心受有極大痛苦，本院審酌原告為食品業負責人，被告為出家
    僧侶，並斟酌本件事故發生實際情況、兩造之經濟能力、原告因此所受痛苦之程
    度等一切情狀，認原告受有非財產上損害賠償金額，於五十萬元之範圍內為適當
    ，依過失比例減輕後，被告應賠償三十五萬元，逾此數額即屬過高。
五、末按，「給付無確定期限者，債務人於債權人得請求給付時，經其催告而未為給
    付，自受催告時起，負遲延責任，其經債權人起訴而送達訴狀，或依督促程序送
    達支付命令，或為其他相類之行為者，與催告有同一之效力」，「遲延之債務，
    以支付金錢為標的者，債權人得請求依法定利率計算之遲延利息」，民法第二百
    二十九條第二項、第二百三十三條第一項前段亦分別有明文規定。從而，原告依
    侵權行為法律關係，請求被告賠償醫療費用四萬九千九百四十九元、看護費用十
    四萬一千九百三十八元、減少勞動能力之損失一百十二萬五千二百六十元、慰撫
    金三十五萬元，合計一百六十六萬七千一百四十七元，及起訴狀繕本送達被告翌
    日即九十二年六月十九日起至清償日止，按週年利率百分之五計算之法定遲延利
    息，為有理由，應予准許。逾上開範圍之請求，為無理由，應予駁回。
六、兩造陳明願供擔保，聲請宣告假執行或免為假執行，經核原告勝訴部份，合於法
    律規定，爰分別酌定相當之擔保金額宣告之；原告其餘假執行之聲請，因訴之駁
    回而失所依據，不予准許。
七、本件判決基礎已臻明確，兩造其餘攻防方法及訴訟資料經本院審酌後，核與判決
    不生影響，無逐一論駁之必要，併此敘明。
八、據上論結，本件原告之訴為一部有理由、一部無理由，依民事訴訟法第七十九條
    但書、第三百九十條第二項、第三百九十二條，判決如主文。
中      華      民      國    九十二    年      七      月      三十    日
                                    臺灣士林地方法院民事第二庭
~B法      官  陳玉曆
右為正本係照原本作成。
如對本判決上訴須於判決送達後廿日內向本院提出上訴狀。
中      華      民      國    九十二    年      八      月       一     日
~B法院書記官  謝金宏


司法院資訊處製作；財團法人民間司法改革基金會備份。
